行  政  法  院  判  決                          八十七年度判字第二六一五號
    原      告  乙○○
                          送達.
    被      告  財政部台北市國稅局
右當事人間因綜合所得稅事件，原告不服行政院中華民國八十七年五月二十二日台八
七訴字第二五四九四號再訴願決定，提起行政訴訟。本院判決如左︰
    主  文
原告之訴駁回。
    事  實
緣原告八十年度綜合所得稅結算申報，被告以其漏報取自國防部中山科學研究院（以
下簡稱中科院）之薪資所得計新台幣（下同）二五一、三七三元，乃核定補徵稅額九
、四五九元。原告不服，申經復查結果，未准變更，循序提起訴願、再訴願，亦遭決
定駁回，遂提起行政訴訟，茲摘兩造訴辯意旨如次：
原告起訴意旨及補充理由略以︰一、系爭所得應免徵所得稅：1.按所得稅法第四條第
八款規定：「左列各種所得，免納所得稅．．．，八、中華民國政府或外國政府，國
際機構、教育、文化、科學研究機關、團體，或其他公私組織，為獎勵進修、研究或
參加科學或職業訓練而給與之獎學金及研究、考察補助費等。但受領之學金或補助
費，如係為授與人提供勞務所取得之報酬，不適用之。」因此，本件系爭「品位加給
」所得是否具研究補助費之性質，而合於免稅之規定自應探究其實質。查上開免稅條
款立法意旨，在對於從事研究開發工作者，予以租稅優惠，以便提昇國家科技水準，
並改善社會生活條件。細究中科院所研發者，乃及國家安全、全民福祉之國防科技
，依憲法第一百六十五條、第一百六十六條、第一百六十七條第三項規定，本案原告
所領取之品位加給（或技術津貼）所得為研究補助費應合於免稅優惠之立法目的，依
法免納所得稅。2.被告認定系爭所得為應稅所得，其所依據者為財政部六十八年十一
月二十一日台財稅字第三八五○一號函釋「一、凡依職級按月、定額發給者，屬研究
人員之薪資所得，應辦理扣繳，並於年度申報綜合所得稅。二、如係按研究計畫個案
給付，並非通案、按職級、按月給付者，則為研究補助費，依法可免納所得稅。．．
．」，依該函釋內容以察：Ａ、如前開所述，本件系爭所得究竟是否屬免稅之研究補
助費，首先應審查該項所得給付之本質，而非給付之方式，原處分機關及訴願決定機
關以法律未規定之要件限制免稅之認定標準，顯然與「租稅法定主義」有違。Ｂ、系
爭「品位加給」（或技術津貼）之本質為何、給付機關遠比其他機關清楚，本件系爭
所得既經發放單位認定為免稅所得，自足堪採信，且十數年來扣繳機關及徵、納雙方
均如此認定，財政部亦從無異議，益證該項所得確為免稅之研究補助費無疑。Ｃ、姑
且不論本件系爭之品位加給（或技術津貼）本質為何，但就中科院自申請及至發放該
項所得予員工之過程觀之，亦合於上開財政部函釋說明第二點免納所得稅之要件，按
本案研究補助費係以「個案」申請，換言之，是針對每個研究計劃個別申請，且其發
放方式是依各個員工對各個不同之專案所作之各別貢獻程度，分別發放，因此，在不
同之專案中，各參與員工所領取之研究補助費，並不固定，亦即並非定額給付。又研
究補助費依其性質原應依各階段進度，分別給予，但國防科技之研發乃經年累月始能
獲得成果（短者三年五年、長者逾十年），倘堅持該原則，將置員工生活於不顧，有
鑒於此，在會計上乃依員工參與程度不同，分別計算獎勵津貼之金額採按月給付，此
乃權衡變通之辦法，惟中科院係專案個別申請研究補助費，且按研究計畫個案分別給
付，應無疑義，由上述得知，本件之品位加給（或技術津貼）所得，依該函釋應屬免
稅範圍。二、系爭所得是依研究計畫個案給付：再訴願決定認「中科院給付非軍職員
工之品位加給及技術津貼之所得，屬經常性研究補助費給與，且依職級按月定額支給
，．．．核非免稅之薪資所得，．．．」惟查：１、所謂「按職級給付」，乃鑑於參
與研發者能力、經驗、資歷等各不相同，故有不同之獎勵，中科院為求客觀之標準，
因此訂有職等，是以焉能倒果為因，以有職等之訂定，並依此作為研究補助費之發放
標準，即否定研究補助費之本質，該項認定顯與論理法則有違。２、又「按月給付」
者，實乃國防科技研發成果之顯現需經漫長時間，倘不採按月支領，顯然不足以維持
研究人員之生活，為此，被告及訴願、再訴願機關以此法律未規定之免稅要件強加入
本件免稅之認定，已屬違背「租稅法定主義」，又無國防科技研發之特性，徒以發
放方式之固定與否為免稅認定之標準，亦嫌速斷。３、況且該系爭所得，乃中科院分
別依個案計畫編列預算，換言之，即係按研究個案而非通案編列預算。至中科院核發
方式為何乃著重於員工實際生活所需，並不影響該系爭所得之本質，被告及再訴願機
關以核發方式否定所得之本質，顯不符依法課稅原則。三、又本案係就八十年度之綜
合所得稅短報作成處分，而中科院扣繳「品位加給」及「技術津貼」所得是於八十三
年應財政部台灣省北區國稅局之請，就當（八十三）年度先行扣繳，然該項所得是否
應稅，現仍爭議中，被告以事後且尚未定讞之行為，追溯作為處分及復查決定之依據
，顯然有悖法律不溯既往原則。況且原告於當年度申報所得稅時，即依當年度扣繳憑
單辦理，而今距前申報日期四年後，中科院復掣發扣繳憑單，其掣發原因為何﹖所據
法令為何﹖在在不詳，而被告卻依此為補稅理由，實屬牽強。被告及其上級機關怠於
事實之認定，而以扣繳憑單之掣發與否為課稅之認定標準，實有悖依法課稅原則。四
、政府機關對人民之信賴利益應予以保護：１、查本案品位加給（或技術津貼）應否
課徵所得稅，早在民國六十八年財政部即擬具辦法報行政院六十八年十一月八日台六
十八財第一一二○四號函准備查在案，並以台財稅第三八五○一號函復國防部，中科
院秉此遵循往例，就系爭所得仍依法認定為免稅，因此，並未開立扣繳憑單給原告。
甚者，稅捐稽徵人員逐年審閱中科院相關之會計資料，對系爭金額未予扣繳乙節，均
未予置喙，顯證稅捐稽徵人員同意中科院對該所得性質認定為研究補助費，屬免稅範
圍，是屬合法、適當。又八十一年十一月三日中科院尚以中科院（八十一）訓誠字第
一六八七三號函財政部台灣省北區國稅局，檢送有關研究補助費之相關資料及其性質
證明，以證實該筆研究補助費應屬免徵所得稅範圍，該局亦無疑義。顯然原告對系爭
所得免納所得稅之信賴利益應受保護。２、再就財稅機關之作為以觀，除前項所述外
，財政部賦稅署於八十年一月四日就納稅義務人所提出中科院非軍職人員薪資未盡合
理之建言，移交桃園縣稅捐稽徵處查明，經該處大溪分處派員瞭解調查結果略以：據
中科院稱其員工薪資係分本俸及品位加給（研究補助費）兩部分，本俸依法課稅，至
品位加給依所得稅法第四條第八款規定，依法免納所得稅。並函復納稅義務人略以：
中科院員工研究加給係政府為獎勵科技人員科技研究工作之補助費，此研究補助費台
端建議應改成單一薪俸核課綜合所得稅，以健全所得稅制，此案俟所得稅法修正時將
一併建議上級單位參採。按對於法律之規定有疑義者，自當以命令補充之，本案系爭
所得依上開所陳，迨至民國八十年稅捐機關仍為免稅所得，因此，法律見解或行政
命令縱有變更，亦應詳述理由，重新發佈，並自新函令頒布日生效，否則人民財產權
之保障，將無所依歸。３、溯自八十一年七月一日財政部台灣省北區國稅局成立，對
中科院給付之「品位加給」與「技術津貼」究竟可否適用所得稅法第四條第八款規定
免課所得稅，滋生疑義，乃於八十二年四月十五日北區國稅三第八二○○七三○七號
函財政部建議「考量中科院薪給制度對研究補助費性質之加給未按個案給付，致應列
入課稅範圍之因素，採不溯既往原則；明定自八十二年度起，中科院非軍職人員研究
補助費性質之品位加給、技術津貼均應列入薪資所得扣繳範圍，並應依法申報綜合所
得稅。」按：Ａ、政府機關乃屬一體，尚不得因編制之改變，而否認前者之作為，是
以在未有新函令發佈前，自不應編制之改變，肆意將免稅所得改列為應稅所得。Ｂ、
又北區國稅局亦坦承系爭品位加給（及技術津貼）究竟是否合於免稅要件滋生疑義，
如此自應由主管機關函釋清楚，在未函釋前，自應依往例就有利人民部分，從優適用
。Ｃ、再北區國稅局於該函中亦建議「採不溯既往原則：明定自八十二年度起．．．
」，洵證以往有利納稅義務人之行為效果，不應剝奪，並且應自「明定」課稅之時點
後，始行通知依法申報。五、其他有利原告之見解：（一）又李總統在八十四年十月
十二日裁示「中山科學研究院文職員工「品位加給」及『技術津貼』所得稅追繳案，
財稅單位對法律的引用，不宜因時而異，以溯及既往的方式，追課亦有不妥，本案涉
及人數眾多波及層面甚廣，甚可能衍生之社會問題，應予重，希行政院相關單位儘
速妥善處理，以免影響政府威信及當事人權益。誠哉斯言，中華民國憲法保障人民之
權利義務不會因時而異，追課五年李總統亦認屬不妥，影響政府威信及當事人權益。
縱然不為原告權益計，亦得為國家科技發展長遠計，並非全然免稅的租稅優惠制，是
為中科院吸收優秀新血輪，永續發展的不二法門；試問無天弓飛彈之順利部署，豈有
美製愛國者飛彈之獲得，無雄蜂飛彈已巡弋海疆，美製魚叉飛彈又豈易獲得，台海和
平因而確保不少，或明或暗之全民利益福祉，斷非一億餘元的區區稅收所得所可比擬
。被告機關基於職掌欲追課此一億餘元稅收本無可厚非，但其缺乏二位蔣故總統之眼
光與胸襟，以另類思維來思考，顯然又不符國家整體利益之要求，有因小失大之譏。
（二）又訴願法有第十九條：「訴願就書面審查決定之，必要時，得為言詞辯論。」
第二十六條：「各機關辦理訴願事件，應設訴願審議委員會，組成人員以熟諳法令者
為原則，其中社會公正人士、學者、專家不得少於訴願審議委員會成員三分之一規定
，原告認為此案牽連甚廣，行政院及財政院所屬訴願委員會未召開言詞辯論，亦有失
公允。（三）再則中科院組成工作分子約類分為軍官及文職人員，文職人員又細分為
文官、科技聘僱、技術員、行政聘僱、僱工五類，其中軍官、文官、科技聘僱皆同領
受品位加給（是故中科院的軍官較非在中科院任職之軍官多領了一筆品位加給），但
軍官的品位加給至今仍是免稅，而文官、科聘人員的品位加給如不能免稅，將導致同
工不同酬的不平衡心理產生，而損及研發成效，是為當時層峰核予品位加給、技術加
給免稅的另一主要考量之因素。（四）聯合報八十七年二月二十六日報導：今年起中
小學教師之課後輔導、暑期藝術活動所得，要開始繳納所得稅。（賦稅署長王得山表
示，過去財政部不瞭解中小學教職員有政府發放薪資以外的所得，最近有人向財政部
查詢，財政部在研究稅法規定後，發現這類所得並不是稅法規定之免稅範圍，因此發
佈新解釋令，並且由今年起適用。）檢視此篇報導，原告赫然發現財稅單位並未就另
發現應徵之稅捐者，依法應補徵教職員五年漏稅額並予處罰，僅以「不瞭解」一詞帶
過，另外軍醫除軍餉免稅外，在軍醫院執業的加給均需繳稅，而中科院軍職員工除軍
餉外，其研究加給（品位加給）亦可免稅賦。此種不公平的現象，顯示財稅單位嚴重
違法失職，圖利特定階層人士。（五）自立晚報八十七年五月二十三日報導中科院的
成立創始，及現今面臨的困境，追課品位（技術）加給所引起抗爭事件，十分詳實，
其中提及中科院是由蔣介石總統一聲令下而創立，顯然一般輿論亦承認中科院的創立
，來自於動員戡亂時期所賦於總統權利而成立的研發機構，其享有免稅之租稅優惠待
遇，是可以推論而得。六、綜合上述，原告認定中山科學研究院就其命名、成立背景
及動機、三十年來的研發成就，自有憲法第一百六十五條、第一百六十六條、第一百
六十七條規定之適用，復經稅捐稽徵人員依所得稅法第九十五條所授與法定認證權利
，歷經二十五年的認證（有監察院的調查報告可證），國防部及中山科學研究院代表
國家所核予中科院非軍職員工品位加給（技術加給）免稅的法律效力為已確立。以政
府本屬一體，對於人民之承諾有不可不履行而分割承擔責任的義務；縱或認為原先之
承諾有更改之必要時，亦應比照中、小學教師之課外課輔所得，採不溯既往之原則，
不宜追課，以免有損政府威信及當事人權益（李總統裁示語），況且所得稅法第四條
第八款但書規定有牴觸憲法第一百六十六條國家應獎勵科學之發明與創造．．．之規
定，試問如果沒有經年累月的實驗驗證再實際放大架設為工廠的實質勞務（心）提供
，何來科學之發明與創造，學術與技術之發明呢﹖由部份免稅的待遇，變為全部所得
皆為應稅所得，是為降低待遇之措施又牴觸憲法第一百六十五條．．．並依國民經濟
之發展，隨時提高其待遇之保障；憲法第一百七十條法律與憲法牴觸者無效，中央法
規標準法第十一條法律不得牴觸憲法，命令不得牴觸憲法或法律，下級機關訂定之命
令不得牴觸上級機關之命令的規定，足證財稅機關引用所得稅法第四條第八款中但書
規定及稅捐稽徵法第二十一條第一款之述欲追課中科院非軍職員工受領自國防部及
中科院代表國家所核予之品位加給（技術加給）免稅部份之所得稅，有不能適用之爭
議。為此恭請鈞院依職權召開言辭辯論並命令中山科學研究院參加訴訟，判決撤銷原
處分及一再訴願決定，以保原告權益，並符法制等語。
被告答辯意旨略謂︰一、經查中科院之預算雖分別依計畫編列人事費支應其員工之各
項給與，但實際上領受「品位加給」或「技術津貼」之非軍職人員，無論配屬之單位
參與不同計畫，悉依該院所訂「科技人員品位加給支給標準表」、「技術員薪給標準
表」之等級，每月按職級定額領取「品位加給」或「技術津貼」。該院與其聘僱人員
之約定事項亦載明所指薪給，除實物代金及眷補費外，包括全部給與，是以該院非軍
職人員所領受之「品位加給」或「技術津貼」，核屬其在職務上或工作上因提供勞務
所取得之報酬。另財政部臺灣省北區國稅局於八十二年間曾派員前往該院現場瞭解結
果，該院支付非軍職人員之「品位加給」及「技術津貼」係採按月給付方式，並非按
研究計畫個案給付，復經中科院八十一年十一月三日八十一訓誠字第一六八七三號函
致該局說明該院各類薪資扣繳所得狀況：「本院於年度開始即訂有各項研究計畫，並
按照研究計畫逐月實施。各項研究計畫除一般經費外，為勵科技人員竭盡心智參與
研發工作，另編列研發人員研究補助費及技術津貼。為便利作業，研發人員研究補助
費係按月發放方式，再經由成本歸戶手續，回歸計畫預算內（研究補助費採個案給付
，必將增加人力及作業之負擔，不符經濟效益）」等語，足見中科院給付非軍職員工
之「品位加給」及「技術津貼」之所得，屬經常性補助費給與，且依職級按月定額支
給，為提供勞務所取得之報酬，依行為時所得稅法第四條第八款但書及第十四條第一
項第三類之規定，核非免稅之研究補助費所得，乃屬應課稅之薪資所得，殆無疑義。
又本件原核定發單補徵稅款，並未逾稅捐稽徵法第二十一條所定核課期間，所稱基於
信賴利益不宜追溯補徵等節，殊無足採。二、至原告主張稅捐稽徵人員依所得稅法第
九十五條規定逐年至中山科學院查閱會計資料，而對該研究補助費未予扣繳並未置啄
，顯證稅捐稽徵人員亦同意中科院將研究補助費性質認定為免稅範圍乙節，經查納稅
義務人如有所得稅法第十四條第一項各類之所得，即應依同法第七十一條規定申報納
稅，而所得稅法第九十五條之規定，僅係為加強課稅資料之正確性，授予稽徵機關調
查及督促扣繳義務人對於扣繳報告之確實，是尚不因稽徵機關未為調查或督促扣繳義
務人，即認納稅義務人就其取得之所得不負申報納稅之義務，是原告之指摘，顯屬誤
會。原處分及所為復查、訴願、再訴願決定並無違誤，請准判決駁回原告之訴等語。
    理  由
按中華民國政府或外國政府，國際機構、教育、文化、科學研究機構、團體，或其他
公私組織，為勵進修、研究或參加科學或職業訓練而給與之學金及研究、考察補
助費等所得，免納所得稅。但受領之學金或補助費，如係為授與人提供勞務所取得
之報酬，不適用之，為行為時所得稅法第四條第八款所規定。又凡公、教、軍、警、
公私事業職工薪資及提供勞務者之所得，為薪資所得，該項所得之計算，以在職務上
或工作上取得之各種薪資收入為所得額；前項薪資包括薪金、俸給、工資、津貼、歲
費、金、紅利、各種補助費及按月或按年分期給付之退休金或養老金。但為雇主之
目的，執行職務而支領之差旅費、日支費及加班費不超過規定標準者，及依同法第四
條規定免稅之項目，不在此限，復為同法第十四條第一項第三類所明定。本件原告八
十年度綜合所得稅結算申報，被告初查以其漏報取自中科院之薪資所得二五一、三七
三元，乃核定補徵稅額九、四五九元。原告不服，以系爭所得係研究補助費，依行為
時所得稅法第四條第八款規定，應屬免稅所得，且系爭所得係依研究計畫專案申請及
依各員工參與程度分別計算發放，並非定額給付，於會計上採按月給付僅屬權衡變通
辦法，其性質符合財政部六十八年十一月三十日台財稅字第三八五○一號函釋，稽徵
機關逐年至中科院查閱相關會計資料，亦對系爭所得未予扣繳一節未予置理，中科院
據以認定系爭研究補助費係屬免稅所得，應屬合法、適當，稽徵機關於經過數年後始
為應稅主張，有違信賴原則云云，申經復查結果，以原告為中科院非軍職員工，八十
年度領取自中科院薪資中之二五一、三七三元屬品位加給，為其所不爭，而中科院之
預算雖分別依計畫編列人事費支應員工之各項給與，然領受科技品位加給或技術津貼
之非軍職人員，無論配屬之單位或參與不同計畫，悉依該院所訂「科技人員品位加給
支給標準表」「技術員薪給標準表」之等級，每月按級定額領取科技品位加給或技術
津貼。中科院聘僱人員之約定事項亦載明薪給除實物代金及眷補費外，包括全部給與
，業經財政部台灣省北區國稅局所屬大溪稽徵所赴中科院查閱資料瞭解無誤，並為中
科院八十一年十一月三日八十一訓誠字第一六八七三號函所明示，系爭品位加給自始
即屬薪資所得，自應依法合併申報繳稅，原核定並無不合，乃未准變更。至原起訴主
張：就中科院之命名、成立背景及動機以及三十年來之研發成就，自有憲法第一百六
十五條、第一百六十六條、第一百六十七條所定勵措施引伸出之租稅優惠免稅規定
之適用。所得稅法第四條第八款但書牴觸憲法。中科院給予科技人才之品位加給或技
術加給，不論發給之形式如何，皆有上述憲法規定引伸出租稅優惠免稅規定之適用。
而財政部（六十八）台財稅字第一一二○、第三八五○一號函，仍確定依上述租稅優
惠予以免稅，中科院亦始終未開立扣繳憑單，稽徵機關逐年審查該院預算亦未予置喙
。信賴保護原則因而確定。嗣縱認原先之承諾有更改必要，亦必採不溯既往原則，方
為合理云云。惟查憲法規定提高從事教育、科學等工作者之待遇，並不表示該項工作
者其所得享有免稅之特權。原告指所得稅法第四條第八款但書之規定違憲云云，要無
可取。又本件中科院之預算雖分別依計畫編列人事費支應其員工之各項給與，但實際
上領受「品位加給」或「技術津貼」之非軍職人員，無論配屬之單位參與不同計畫，
均依該院所訂「科技人員品位加給支給標準表」、「技術員薪給標準表」之等級，每
月按級定額領取科技品位加給或技術津貼。且該院與其聘僱人員之約定事項亦載明所
指薪給，除實物代金及眷補費外，包括全部給與，其非軍職人員所領受之科技品位加
給或技術津貼，核屬因提供勞務所取得之報酬，應無行為時所得稅法第四條第八款免
納所得稅規定之適用。況被告於八十二年間派員前往該中科院瞭解結果，其支付非軍
職人員之科技品位加給及技術津貼確係按月給付方式，復經中科院八十一年十一月三
日（八一）訓誠字第一六八七三號函致被告，說明該院各類薪資扣繳所得稅狀況：「
以該院於年度開始即訂有各項研究計畫，並按照研究計畫逐月實施。各項研究計畫除
一般經費外，為獎勵科技人員竭盡心智參與研發工作，另編列研發人員研究補助費及
技術津貼。為便利作業，研發人員研究補助費係採按月發放方式，再經由成本歸戶手
續，回歸計畫預算內（研究補助費採個案給付，必將增加人力及作業之負擔，不符經
濟效益）」等語。足見中科院給付非軍職員工之品位加給及技術津貼之所得，屬經常
性研究補助費給與，且依職級按月定額支給，為提供勞務所取得之報酬，依行為時所
得稅法第四條第八款但書及第十四條第三類之規定，核非屬免稅之所得。系爭應納稅
款，既未逾稅捐稽徵法第二十一條所定核課期間，被告依上開所得稅法規定、發單補
徵稅款，核與租稅法定之原則無違。至所稱信賴保護原則，係指人民信賴政府機關之
決定，就其生活關係已有適當之安排，應給予保護或給予合理補償而言。本件財政部
（六十八）台財稅字第三八五○一號函釋說明：「一、凡依職級按月定額發給者，應
屬各該研究人員之薪資所得，應於給付時應依法辦理扣繳，所得人並應於年度結算申
報時合併申報課稅。二、如係按研究計劃個案給付、並非通案按職級按月給付者，則
為研究補助費，依法可免納所得稅。三、如屬第一種情形，中科院以往未依法扣繳，
所得人以往年度亦未申報納稅者，應即請中科院轉知各所得人自行向稽徵機關補報並
補繳應納稅款，可免予處罰，自六十九年一月起，中科院應於給付時依法扣繳，所得
人應於每年終後合併申報綜合所得稅。．．．」並未就系爭依職級按月定額發給之所
得為應予免稅之承諾，自無信賴保護原則之適用。是原告應依規定申報系爭所得而未
申報，被告依首揭規定補徵漏報稅款九、四五九元，一再訴願決定遞予維持，均無違
誤。原告起訴意旨，難謂有理，應予駁回。又本件事實已臻明確，原告請行言詞辯論
，核無必要，併此明。
據上論結，本件原告之訴為無理由，爰依行政訴訟法第二十六條後段，判決如主文。
中    華    民    國     八十七      年     十二     月      十七       日
                    行 政 法 院 第 三 庭
                                審 判 長 評  事      曾  隆  興
                                         評  事      趙  永  康
                                         評  事      高  啟  燦
                                         評  事      蔡  進  田
                                         評  事      鄭  淑  貞
右  正  本  證  明  與  原  本  無  異
                                         法院書記官  阮  桂  芬
中    華    民    國     八十七      年     十二     月      十八       日
